【裁判字號】    97,簡,284
【裁判日期】    980413
【裁判案由】    虛報進口貨物產地
【裁判全文】
臺北高等行政法院判決
                                     97年度簡字第00284號
原      告  威律股份有限公司
代  表  人  甲○○（董事長）
被      告  財政部臺北關稅局
代  表  人  饒平（局長）
上列當事人間因虛報進口貨物產地事件，原告不服財政部中華民
國97年3 月13日台財訴字第09700092880 號訴願決定（案號：第
00000000號），提起行政訴訟，本院判決如下：
    主  文
原告之訴駁回。
訴訟費用由原告負擔。
    事  實
一、司法院於民國（下同）92年9 月17日以（92）院台廳行一字
    第23681 號令，依行政訴訟法第229 條第2 項之規定，將同
    條第1 項之簡易案件金額（價額）提高為20萬元，並於93年
    1 月1 日實施；本案係因被告以94年第00000000號處分書處
    原告新臺幣（下同）89,117元罰鍰，並追徵所漏進口稅款計
    6,200 元，原告不服而涉訟，依行政訴訟法第229 條第1 項
    第1 款及第2 款規定，應依簡易訴訟程序進行之，並不經言
    詞辯論為判決。
二、事實概要：原告於93年11月25日委由友邦事業有限公司，向
    被告報運自澳門進口成衣乙批（報單號碼：第CL/93/009/01
    412 號），原申報第1 項至第5 項貨物名稱、數量分別為：
    T-SHIRT T/C 65% 35% 479PCE；VEST T/C 65% 35% 50
    PCE ；SKIRT 100%COTTON 140PCE ；BLOUSE 65% C 35%
    P 75 PCE；JACKET T/C 65% 35% 22PCE，產地均為香港（
    HK）。嗣經被告查驗，實到第1 項至第5 項貨物與原申報相
    符，惟產地均為中國大陸（CN），核非屬經濟部公告准許間
    接進口之大陸物品，審認原告虛報進口貨物產地，逃避管制
    之違章成立，復審酌原告有5 年內再犯海關緝私條例同一規
    定之情事，應予加重其罰鍰二分之一，乃依海關緝私條例第
    37條第3 項轉據同條例第36條第1 項、第44條、第45條及加
    值型及非加值型營業稅法（下稱營業稅法）第51條第7 款之
    規定，處原告貨價2.5 倍之罰鍰計新台幣（下同）89,117元
    ，並追徵所漏進口稅款計6,200 元（包括進口稅4,208 元、
    營業稅1,992 元）。原告不服，申請復查未獲變更，提起訴
    願亦遭決定駁回，遂提起行政訴訟。
三、本件原告主張：
  (一)系爭貨物上有「MADE IN HONG KONG 」之顯著性及牢固性產
    地標示，符合經濟部國際貿易局對進口成衣之規定，且被告
    係於貨物放行多日後始囑原告補具產地證明書，原告請賣方
    提供，至其來源則非原告所能過問。又依關稅法第28條第1
    項規定可知，產地證明書僅在產地無法確定時，始由進口人
    提供作為間接證明文件。本案產地既應由被告認定為香港，
    則產地證明是否為香港中華廠商聯合會所簽發，尚不足否決
    系爭貨物為香港製之事實。訴願決定以原告未能提供相關文
    件為由駁回訴願，顯有未合。況司法院釋字第537 號解釋與
    本案案情不同，訴願機關比附援引，顯有謬誤。被告與訴願
    決定機關無具體事證即認定系爭貨物產地為大陸，顯屬臆測
    ，參據行政法院（現改制為最高行政法院）32年判字第16號
    及39年判字第2 號判例意旨，原處分難認合法。
  (二)尚未開放進口之大陸物品，非屬法律規定之管制物品，財政
    部卻以無法律授權之行政命令核示為管制品，已違法律保留
    原則，被告復據該行政命令作成原處分，該處分自屬違法無
    效。
  (三)本件類此案件海關實務均科處貨價1 倍之罰鍰，並沒入貨物
    ，則如貨物無法沒入時，可否以加罰貨價1 倍以替代沒入處
    分，茲生疑義。查本案行為時為93年11月，應沒入貨物無法
    執行沒入處分時，行為時並無法律規定准以加罰貨價1 倍之
    處分以替代沒入處分，原告已於行政罰法施行（95年2 月5
    日）前，將貨物提領出售，被告已不能裁處沒入，依信賴保
    護及不溯及既往原則，即不得為價額沒入之裁處。則被告因
    貨物已出售，致不能沒入，乃加罰貨價1 倍之處分，顯然違
    法。並聲明求為判決撤銷訴願決定及原處分。
四、被告則以：
  (一)香港、澳門幅員不廣而工資高昂，生產成本偏高，不利於需
    密集勞力之成衣產業，原告卻陸續申報自澳門進口香港製成
    衣、數量龐大、報價低廉。審查其申報價格及品質不高，裝
    貨地澳門之鄰近地理位置，僅有中國大陸符合其生產條件，
    且原告於同時段申報自澳門進口香港製成衣（報單號碼：CL
    /93/009/01070 ，下稱01070 報單），經被告查得提供偽造
    之產地證明及其實際裝貨地點為中國大陸深圳，依法裁處，
    原告循序提起行政訴訟，經本院以95年度訴字第3399號判決
    原告之訴駁回，並經最高行政法院以97年度裁字第00730 號
    裁定駁回其上訴。同時段原告另有申報自澳門進口香港製成
    衣（報單號碼：CL/93/009/01322 ），不服被告裁處虛報產
    地、逃避管制之處分，目前在行政訴訟中（按：該案業經本
    院以97年度訴字1139號判決駁回原告之訴）。上述諸多事證
    均堪供質疑系爭貨物產地標示之真實性。
  (二)財政部關稅總局為防杜大陸成衣偽標香港製造自澳門啟運矇
    混進口，於94年2 月14日以台總局徵字第0941002026號函說
    明二核釋：「『海關對進口貨物原產地之認定，應依原產地
    認定標準辦理，必要時，得請納稅義務人提供產地證明文件
    』、『進口貨物原產地由進口地關稅局認定』分別為關稅法
    第28條及進口貨物原產地認定標準第4 條所明定。進口地關
    稅局為確認產地，防止未經開放准許輸入之大陸物品，假第
    三地持不實之文件迂迴進口，依據前揭規定，自得請納稅義
    務人提供產地證明文件，必要時，並依權責送請我國駐外單
    位確認其真偽並協助實地查證。」故被告於查核期間，為確
    認系爭貨物之產地，以93年11月29日北棧三四驗字第933404
    2 號函請原告提供相關產地證明文件及書面說明，惟原告僅
    提供具名香港中華廠商聯合會所核發之產地證明（號碼：2M
    04C200026 ），而該等證明嗣經遠東貿易服務中心駐香港辦
    事處（下稱香港辦事處）94年1 月14日港經發字第0050090
    號函稱，並未簽發該等產地證明。是原告企圖以不實之產地
    證明掩飾其進口大陸物品，逃避管制之違法行為，已昭然若
    揭。被告為慎重計，除經被告進口貨物原產地認定小組96
    年第2 次會議討論，認定系爭貨物產地為中國大陸外，復函
    請關稅總局原產地認定委員會會商認定產地，經關稅總局以
    96年8 月27日台總局認字第0961016809號函復略稱，參據被
    告查核結果及專家諮詢意見，綜合研判認定其原產地為中國
    大陸，足認其產地並非香港。又原告對系爭貨物（成衣）之
    來源知之最稔，且相關事證存在於原告可得支配之領域，原
    告既主張有利於自己之事實，依司法院釋字第537 號解釋意
    旨，即有提供證據之協力義務，惟原告僅提供不實之產證，
    未能依被告通知之期限內配合提供相關文件供核，且於訴願
    階段，仍未能提供具體事證以實其說，被告依法論處，尚無
    不妥。
  (三)系爭貨物於查驗通關時，因產地尚未確認而無法放行，惟原
    告急於提領貨物，經徵納雙方同意，依關稅法第18條第3 項
    規定及財政部92年3 月19日台財關字第0920013867號令，對
    疑似大陸物品，准由原告提供包括貨價、依法應納稅額及可
    能科處之罰鍰數額之保證金，先予押款放行；嗣既確認產地
    為中國大陸（CN），核屬未經經濟部公告准許進口之大陸物
    品，則原應處分沒入之進口貨物，因已放行提領，被告乃在
    海關緝私條例第36條第1 項規定之法定罰鍰倍數範圍內裁處
    貨價2 倍之罰鍰，另因累犯依同條例第45條規定加重其貨價
    二分之一計0.5 倍之罰鍰。故被告裁處貨價2.5 倍之罰鍰，
    於法有據。
  (四)財政部91年9 月19日台財關字第0910050530號令核示：「海
    關緝私條例‧‧‧所稱『管制』之涵義‧‧‧係指進口或出
    口下列規定不得進口或出口或管制輸出入之物品‧‧‧」旨
    在明確界定海關緝私條例規定中有關「管制」之規範範圍，
    以利法規之適用。其所列舉之不得進、出口或管制輸出入物
    品，均有法律之明文規定或明確授權規定；行政院依懲治走
    私條例公告之「管制物品項目及其數額」固明列其中，而臺
    灣地區與大陸地區貿易許可辦法規定不得輸入之大陸物品，
    亦屬其中之一。本案原告虛報產地進口之貨物既非屬上開許
    可辦法第7 條規定准許輸入之大陸地區物品，即構成進口禁
    止輸入之物品而涉及逃避管制之違法之行為。經查前開許可
    辦法係依據臺灣地區與大陸地區人民關係條例第35條第3 項
    授權所訂定，被告據以依海關緝私條例相關規定裁處，洵屬
    適法妥當，並未違反法律保留原則等語，資為抗辯。並聲明
    求為判決駁回原告之訴。
五、本院之判斷：
  (一)按「報運貨物進口而有左列情事之一者，得視情節輕重，處
    以所漏進口稅額2 倍至5 倍之罰鍰，或沒入或併沒入其貨物
    ：一、虛報所運貨物之名稱、數量或重量。二、虛報所運貨
    物之品質、價值或規格。三、繳驗偽造、變造或不實之發票
    或憑證。四、其他違法行為。」「有前2 項情事之一而涉及
    逃避管制者，依前條第1 項及第3 項論處。」「私運貨物進
    口、出口或經營私運貨物者，處貨價1 倍至3 倍之罰鍰。」
    「前2 項私運貨物沒入之。」「有違反本條例情事者，除依
    本條例有關規定處罰外，仍應追徵其所漏或沖退之稅款。‧
    ‧‧」「追徵或處罰之處分確定後，5 年內再犯本條例同一
    規定之行為者，其罰鍰得加重2 分之1 ，犯3 次以上者，得
    加重1 倍。」為海關緝私條例第37條第1 項、第3 項、第36
    條第1 項、第3 項、第44條及第45條所明定。次按「貨物進
    口時，應徵之營業稅，由海關代徵之；其徵收及行政救濟程
    序，準用關稅法及海關緝私條例之規定辦理。」「納稅義務
    人，有左列情形之一者，除追繳稅款外，按所漏稅額處一倍
    至十倍罰鍰，並得停止其營業：‧‧‧七、其他有漏稅事實
    者。」復為營業稅法第41條及第51條所明定。又「臺灣地區
    與大陸地區貿易許可辦法」係依據臺灣地區與大陸地區人民
    關係條例第35條第3 項授權所訂定，進口非屬「臺灣地區與
    大陸地區貿易許可辦法」第7 條規定准許輸入之大陸地區物
    品者，即構成進口禁止輸入之物品而涉及逃避管制之違法行
    為。
  (二)如事實欄所載之事實，有系爭進口報單、產地證明書（編號
    ：2M04C200026 ）、被告93年11月29日北棧三四驗字第9334
    042 號函、香港辦事處94年1 月14日港經發字第0050090 號
    函暨所附香港中華廠商聯合會復函、被告進口貨物原產地認
    定小組96年第2 次會議記錄、關稅總局96年8 月27日台總認
    字第0961016809號函、原產地委員會96年第17次會議審議表
    、緝私報告書、本院95年度訴字第03399 號判決等件影本在
    原處分及訴願卷可稽，堪認為真實。是被告以原告有虛報進
    口貨物產地，逃避管制之違章行為，審酌貨物已放行提領，
    原告有5 年內再犯海關緝私條例同一規定之情事，處以貨價
    2.5 倍之罰鍰計89,117元，並追徵所漏進口稅款計6,200 元
    （包括進口稅4,208 元、營業稅1,992 元），訴願決定予以
    維持，揆諸首開規定，並無不合。
  (三)原告雖為前開主張，惟查：
  1.按關稅法第28條明定：「海關對進口貨物原產地之認定，應
    依原產地認定標準辦理，必要時，得請納稅義務人提供產地
    證明文件。．．．」而進口貨物原產地認定標準第4條亦規
    定：「進口貨物原產地由進口地關稅局認定，認定有疑義時
    ，由進口地關稅局報請財政部關稅總局會同有關機關及學者
    專家會商。」是進口地關稅局為確認產地，防止未經開放准
    許輸入之大陸物品，假第三地持不實之文件迂迴進口，自得
    請納稅義務人提供產地證明文件，必要時，並依權責送請我
    國駐外單位確認其真偽並協助實地查證。查被告為確認系爭
    貨物產地，以93年11月29日北棧三四驗字第9334042 號函請
    原告提供產地證明、相關運送文件、買賣契約及書面說明，
    原告僅提供具名香港中華廠商聯合會所核發之產地證明（號
    碼：2M04C200026 ），惟該證明經囑香港辦事處查證結果，
    以94年1 月14日港經發字第0050090 號函復並未簽發該產地
    證明（見原處分卷2 附件2 、3 ，卷1 附件9 ），該產地證
    明顯非真實，自不足以為來貨產地之證明。原告復未能提出
    系爭貨物產製工廠之整線證明及香港至澳門（系爭貨物起運
    港）之運送文件，自難僅憑來貨上有「MADE IN HONG KONG
    」之產地標示，即認其產地為香港。
  2.系爭貨物既經被告查證產地證明不實後認其產地並非香港，
    原告自應就其產地為說明並負舉證之責。惟其既未能提供系
    爭貨物原廠型錄或說明書、價目表、與國外供應商間交易價
    格之決定過程往來文件、成交文件及生產工廠之整線證明等
    ，復未積極與賣方接洽提出生產廠商資料，顯與常情不合。
    又澳門鄰近中國大陸，大陸物品充斥，為眾所周知之事。而
    原告前於93年9 月9 日以01070 號報單申報自澳門進口香港
    製成衣1 批，經被告查得提供偽造之產地證明，且其實際裝
    貨地點為中國大陸深圳，依法裁處追徵稅款及罰鍰，原告提
    起行政訴訟，業經本院以95年度訴字第03399 號判決駁回原
    告之訴，最高行政法院97年度裁字第00730 號裁定駁回其上
    訴確定。參以系爭貨物行為時皆屬「中華民國輸出入貨品分
    類表」內輸入規定「MP1 」代號者（即大陸物品有條件准許
    輸入項目），除大陸物品外，其他國家或地區則無輸入限制
    ，系爭貨物如非大陸物品即無須虛報或隱瞞產地，是被告綜
    合判斷認定系爭貨物產地為中國大陸，並非無據。
  3.系爭貨物查驗通關時，因原告急於提領貨物，經被告對該疑
    似大陸物品准予押款放行，嗣既確認產地為中國大陸，且屬
    行為時未經經濟部公告准許進口之大陸物品，被告因貨已放
    行提領而追回困難，基於行政裁量於法定裁罰額度內，裁處
    原告貨價2 倍之罰鍰，並未對系爭貨物為沒入處分，亦非加
    罰貨價1 倍替代沒入處分，並無違反信賴保護、不溯既往原
    則及比例原則可言。
  4.按海關緝私條例第37條所稱之「管制」物品，係指不得進口
    、出口或管制輸出入之物品。查系爭貨物行為時之輸入規定
    為「MP1 」（即大陸物品有條件准許輸入項目），原告並未
    取得輸入許可，為其所不爭執，即屬不准自大陸進口之管制
    物品，原告逕為進口，且虛報產地，顯然涉及逃避管制，被
    告依法論處，自屬有據。
  (四)綜上所述，原告主張均無可採。從而原處分及訴願決定均無
    違誤，原告徒執前詞訴請撤銷，為無理由，應予駁回。兩造
    其餘陳述於判決結果不生影響，無庸一一論列，併予敘明。
六、據上論結，本件原告之訴為無理由，爰依行政訴訟法第233
    條第1 項、第98條第1 項前段，判決如主文。
中    華    民    國    98    年     4    月   13     日
                       臺北高等行政法院第三庭
                                       法  官  楊莉莉
上為正本係照原本作成。
本件以訴訟事件所涉及之法律見解具有原則性者為限，始得於本
判決送達後20日內向本院提出上訴狀並表明上訴理由，如已於本
判決宣示後送達前提起上訴者，應於判決送達後20日內補具上訴
理由（均按他造人數附繕本），且經最高行政法院許可後方得上
訴。
中    華    民    國    98    年     4    月   13     日
                                       書記官  陳圓圓


司法院資訊處製作；財團法人民間司法改革基金會備份。
